臺灣高等法院花蓮分院刑事判決　　　　　　　　　　九十三年度上訴字第一六號
　　上　訴　人　
　　即　被　告　丙○○
　　選任辯護人　陳信伍律師
　　上　訴　人
　　即　被　告　乙○○
　　指定辯護人　甲○○律師
右上訴人即被告等因偽造貨幣案件，不服臺灣臺東地方法院九十三年度訴字第一七號
中華民國九十三年八月十二日第一審判決（起訴案號：臺灣臺東地方法院檢察署九十
三年度偵字第二五七八號），提起上訴，本院判決如左：
    主  文
原判決撤銷。
丙○○、乙○○共同連續行使偽造之通用紙幣，丙○○處有期徒刑參年貳月，乙○○
處有期徒刑參年。扣案之面額新台幣仟元偽造鈔券拾肆張均沒收。
    事  實
一、丙○○於民國（下同）九十二年五月中旬某日，在不詳處所收受不詳姓名之人所
    交付之十四張面額新台幣（下同）千元偽造紙鈔。其明知所持有者為偽造之千元
    通用紙幣，竟與丙○○共同基於行使偽造通用紙幣之概括犯意聯絡，於同年月二
    十日上午六、七時許，由丙○○駕駛車牌號碼ＶＹ－六九五三號自小客車搭載乙
    ○○，自屏東縣內埔鄉○○○○○道台九線前往臺東縣轄境內。而於同日十九時
    餘，行經台東縣鹿野鄉○○路○段六號，先由乙○○持其前揭千元偽鈔中之一張
    ，向彭余清玉所經營之檳榔攤購買檳榔及香菸各一包，當場為彭余清玉發覺係偽
    鈔而未得逞，乃另改以銅板購買五十元之檳榔。嗣又於稍晚之同日二十時許，行
    經同路段五十八號邱榮冬所經營之東隆堂藥房，由丙○○持前揭千元偽鈔中之一
    張向邱榮冬購買總價八十元之優碘二瓶、薄荷油一瓶，換得真鈔九百二十元。旋
    於同日稍後之二十時餘，在臺東縣關山鎮月眉里四鄰中和八十三號前，為警據報
    攔獲，在其等車內扣得千元偽鈔十三張（其中號碼：ＡＰ三九一八０三ＹＣ二張
    、ＣＫ七二九一八九ＵＥ三張、ＨＮ二一三三七九ＷＢ二張、ＨＮ二一三三六七
    ＷＢ四張、ＨＮ二一三三八０ＷＢ一張由丙○○置於駕駛座腳踏墊下，另一張號
    碼：ＨＮ二一三三七九ＷＢ由乙○○置於皮包內並藏放右前座腳踏墊下），及丙
    ○○向邱榮冬購物所交付予邱榮冬之偽鈔（號碼：ＨＮ二一三三六七ＷＢ）一張
    。
二、案經台東縣警察局關山分局報請臺灣臺東地方法院檢察署檢察官偵查起訴。
    理  由
一、訊之上訴人即被告（以下見簡稱被告）丙○○、乙○○固坦認於前揭時地向被害
    人彭余清玉、邱榮冬行使偽鈔購物之事實，惟均矢口否認有行使偽鈔犯行。被告
    丙○○辯稱：並未刻意收集偽鈔，部分是從客人處受交付收得，部分因朋友還伊
    錢時取得，前後經過半年方累積到這麼多張偽鈔，收到鈔券時並不知情係偽鈔，
    迄被查獲時方知情云云；被告乙○○則辯稱：伊被查獲之偽鈔是丙○○還伊錢時
    夾帶其中的，有二張，事前並不知偽鈔，行使後方知情云云。惟查：
（一）右揭事實業據被害人彭余清玉、邱榮冬於警詢時指訴甚詳，並有扣案之面額一
      千元偽鈔在卷可佐（其中被害人邱榮冬所持有之千元偽鈔一張，經警拍照附於
      警卷，未隨案移送）。而扣案之千元鈔票，經送法務部調查局鑑定，結果認該
      批千元鈔票「紙張、油墨、印版等印刷特徵均與真鈔樣本不符，且其印物呈現
      多色墨點特徵，研判均係噴墨列印之偽鈔」，有該局之九十三年六月十八日調
      科貳字第０九三００二四０一七０號函附卷足憑。被告等復不否認於前開時地
      ，確向上開被害人行使千元鈔券購物情事，堪認上開被害人指證被害情事，應
      屬非虛，被告二人行使之鈔券確屬偽鈔無訛。
（二）至有關被告等取得上開偽鈔時，是否知情偽鈔仍予收受部分。查本件查獲之十
      三張偽鈔均係混合真鈔分別藏在被告等所駕駛之自小客車駕駛座、右前座踏墊
      下，而為警起出等情，為被告等坦認不諱；並經證人即查獲警員袁宗成結證在
      卷，足見被告等對各該偽鈔持有並行使時之主觀心態已有異於常情。況被告等
      先行使時已識破，致洗錢購物未遂；隨即換一家商店再行使偽鈔，亦足證被告
      等一貫行使偽鈔之原意。又被告二人於原審中對案發前基於何種原因各攜帶萬
      元以上巨款前往台灣東部之原因陳述各有不同，一路上所購買物品之頻繁與種
      類亦不符常情，均顯現其等一路上以假鈔洗錢換真鈔之手法。再就被告等取得
      系爭千元偽鈔之來源一節，丙○○警詢中稱：於同年五月十九、二十日左右，
      向一、二十位朋友收債款，不知何人還錢時夾雜偽鈔；其於偵查中則稱：之前
      借錢給十幾位朋友五、六萬元，約一個月前，朋友還錢給我，其中有偽鈔；而
      其於原審調查、審理中又稱：偽鈔有些是從母親經營之小吃店客人處收來，有
      些是朋友還錢中夾雜，前後經過半年累積而來，或稱：在母親經營之小吃店上
      班，每月月底母親發薪水，偽鈔應該是從薪水中取得的等語；前後所辯情節不
      一，已難認其就偽鈔來源所辯為屬可信。另檢察官質之被告丙○○所稱還錢朋
      友之姓名？其竟答以只知外號不知姓名；衡諸丙○○案發時係受僱於自家經營
      之小吃店，每月之收入應屬有限，以借出之金額達五、六萬元與之相較，可謂
      高額，亦不符常情，況一般對借貸對象之基本背景本應有所識，以免求償無門
      ，然其竟無法提供任何一位友人之真實姓名以供調查，實殊難想像，是被告丙
      ○○就偽鈔來源所辯均不合理。又被告乙○○辯解所行使之千元偽鈔係被告丙
      ○○償還借款而來，雖被告丙○○亦附和其詞，惟對於雙方借貸之時間，被告
      乙○○於偵查中稱五月十八、十九日，而於審理時稱約是被查獲（即五月二十
      日）前一、二週；被告丙○○於九十三年五月二十一日偵訊時稱不到一個月前
      ，彼此供述均不相吻合，亦難認確有其等所辯借貸還錢之情事。足證渠等上述
      所辯偽鈔來源及借貸乙節，係臨訟捏造，不足採信。被告等又均辯稱係收受後
      方知有偽鈔，因不知如何分辨始以購物之方式測試真偽云云。然果係出於辨別
      真偽鈔之目的，大可依政府、傳播媒體宣導之方式（如：鈔券之紙質、印刷方
      式、安全線、隱藏字及凹紋凸起效果）或以市售之驗鈔筆（燈）自行查驗，或
      送請金融機構檢驗，快速又準確，渠等竟捨此途反費時勞力駕車至外地沿途分
      次向不同商家購物，已悖背離常情。復參佐被告二人為警查獲時，分別帶有百
      元真鈔五十八張、五十六張，竟均持千元鈔票購買小額貨品等情，該舉亦異於
      常人，顯意在找換真鈔圖不法利益，益見被告等所辯在不知情之狀況下行使偽
      鈔，實難採信。參以本件千元偽鈔含已行使之一張共達十四張，衡諸常情顯非
      正常流通中無意取得所可能發生。綜合被告上開持有並行使異常之情，已可資
      認定被告等收受偽鈔時為知情。
（三）綜上所述，被告二人對行使偽造紙幣早有預謀，渠等所辯各節違背常理，均屬
      事後卸責之詞，殊無足取。本件事證明確，被告等犯行均堪認定。
二、核被告丙○○、乙○○所為，係均犯刑法第一百九十六條第一項及第三項之行使
    偽造通用紙幣既遂（即上開持千元偽鈔向邱榮冬購物犯行部分）及未遂罪（即上
    開持千元偽鈔向彭余清玉購買香菸、檳榔犯行部分）。被告二人間，就上述二次
    行使犯行，有犯意聯絡與行為分擔，為共同正犯。被告等先後二次犯行，時間緊
    接，方法相同，所犯係構成要件相同之罪名，顯係基於概括犯意為之，均應依連
    續犯規定，各僅論以既遂一罪。另按行使偽鈔，本含有詐欺之性質，故不另論詐
    欺罪，附此敘明。原審對被告等論罪科刑，固非無見；惟按刑法上之酌量減輕，
    必於犯罪之情狀可憫恕時，始得為之，為刑法第五十九條所明定；至情節輕微僅
    可為法定刑內從輕科刑之標準，不得據為酌量減輕之理由，原判決既未認上訴人
    之犯罪情狀有何可憫恕之處，僅謂情節尚輕，輒依同法第五十九條酌減本刑，其
    援引法令，自屬失當（最高法院二十八年上字第一０六四號判例參照）。原判決
    以被告二人各僅分擔行使偽鈔一次，犯罪情節與所生危害均屬輕微為由，依刑法
    第五十九條減輕其刑；揆諸前揭判例意旨，顯有未當。被告二人提起上訴否認犯
    行，雖無足採，然原判決既有未當，本院自應撤銷改判。爰審酌被告二人行使偽
    造紙幣，嚴重擾亂金融秩序，被告丙○○為主謀，犯後雖均否認犯行，惟所詐得
    之財物非鉅，素行均尚佳等一切情狀，分別量處如主文第二項所示之刑，用資儆
    懲。扣案之千元偽鈔十四張（被害人邱榮冬所持有之千元偽鈔一張，經警拍照附
    於警卷，雖未隨案移送，惟無證據證明業已滅失），應依刑法第二百條宣告沒收
    。至被告等犯罪所得之金額為被害人邱榮冬所找給之九百二十元，及向邱榮冬購
    買之優碘、薄荷油，均為犯罪所得贓物，應發還被害人邱榮冬為宜，爰不另諭知
    沒收；另扣案如起訴書附表二第六項所示之香菸、飲料、藥品等物，並無證據證
    明係被告二人本件犯罪所得物品，爰均不予宣告沒收，併予敘明。
三、公訴意旨另認被告中之一人及被告乙○○於同日某時，分別在台東市○○路某檳
    榔攤、台東縣鹿野鄉某處各有行使千元偽鈔購物之犯行各一次（即起訴書附表最
    後二欄之犯罪事實），此部分亦涉有行使偽造通用紙幣罪嫌云云。惟查：公訴人
    此部分係以台東縣警察局勤務中心通報之記錄及關山分局瑞豐派出所警員林信育
    之報告書為唯一論據。惟上述所指於台東市○○路某檳榔攤行使偽鈔之犯行，被
    告二人堅決否認，且起訴書之記載關於行為人、被害人、犯罪地點等重要事實均
    不詳，遍翻全卷亦查無任何資料可佐，此部分公訴人顯未盡調查舉證之責。又上
    開被告乙○○被訴於台東縣鹿野鄉某處之犯行，經證人林信育到庭結證報案人即
    為本案之被害人彭余清玉屬實，故此部分尚乏具體事證以證明之，應屬犯罪不能
    證明；原應為無罪之認定，但公訴人認與前開論罪科刑之起訴事實間有連續犯裁
    判上一罪關係，故不另為無罪知，附此敘明。
據上論斷，應依刑事訴訟法第三百六十九條第一項前段、第三百六十四條、第二百九
十九條第一項前段，刑法第二十八條、第五十六條、第一百九十六條第一項、第三項
、第二百條，罰金罰鍰提高標準條例第一條前段，判決如主文。
本案經檢察官林慧到庭執行職務。
中      華      民      國    九十三    年     十二     月      一      日
                                    審判長法官  吳  鴻  章
                                          法官  黃  永  祥
                                          法官  林  德  盛
右正本證明與原本無異。
如不服本判決，應於送達後十日內，向本院提出上訴狀。其未敘述理由者，並應於提
出上訴狀後十日內向本院補提理由狀(須附繕本)。
                                        書記官  劉  夢  蕾
中     華      民      國    九十三    年     十二     月      一      日
附錄本案論罪科刑法條全文：
中華民國刑法第一百九十六條
行使偽造、變造之通用貨幣、紙幣、銀行券，或意圖供行使之用而收集或交付於人者
，處三年以上十年以下有期徒刑，得併科五千元以下罰金。
收受後方知為偽造、變造之通用貨幣、紙幣、銀行券而仍行使，或意圖供行使之用而
交付於人者，處五百元以下罰金。
第一項之未遂犯罰之。
中華民國刑法第二百條
偽造、變造之通用貨幣、紙幣、銀行券，減損分量之通用貨幣及前條之器械原料，不
問屬於犯人與否，沒收之。
